臺灣桃園地方法院民事判決　　　　　　　　　　　　　九十一年度家訴字第三二號
　　原　　　告　　甲○○
　　被　　　告　　乙○○
右當事人間請求確認婚姻不成立事件，本院判決如左：
    主      文
確認原告與被告於民國八十三年十月二十四日之婚姻關係不成立。
訴訟費用由被告負擔。
    事      實
甲、原告方面：
一、聲明：如主文所示。
二、陳述：緣原告與被告於民國（下同）八十年間左右即已同居，因原告甲○○（原
          名李朋媺）十餘年前感情受到重創極為排拒婚姻，是與被告同居數年仍未
          打算結婚。惟被告乙○○（黃正次）與原告同居日久明瞭原告之過去及個
          性、弱點，以及原告年紀漸長，開始慮及日後老年安養問題，是不斷勸說
          原告應生育子女，惟被告曾於省立桃園醫院作過結紮手術，雖嗣有解除惟
          已嚴重傷害被告之生育能力，是必須借助精子銀行方能遂願。惟精子銀行
          只願幫助已有婚姻關係之人，被告此時假意表明願協助原告獲取子嗣，誘
          騙原告以假結婚之方式，施行人工受孕獲取子嗣後再離婚。原告不疑有他
          ，加上已屆高齡若非如此難獲子嗣，遂於八十三年十月二十四日與被告購
          買結婚證書二份於被告租居處（桃園市○○路十七號二樓）由被告找來二
          名證人徐金葉、曾國麟加上原告、被告共四人在結婚證書簽名蓋章後即持
          往桃園市戶政事務所辦理結婚登記，並未有公開之儀式，是依民法第九百
          八十二條、第九百八十八條規定此婚姻無效。辦完結婚登記後，被告開始
          露出本性，不但動輒毆打原告，還多次持刀揚言與原告同歸於盡。被告開
          設神壇，多次畫不明符咒於原告枕下或家中多處，恐嚇要讓原告身心錯亂
          至自行脫光衣服至大街上裸奔。原告無法承受如此折磨多次逃離並請求離
          婚。被告即提出原告給付房屋，巨額贍養費之要求，原告無力給付，終日
          以淚洗面，生不如死。查本件兩造婚姻雙方均未出於真意，通謀虛偽意思
          表示應為無效。再本件婚姻未有公開儀式，僅原告、被告及證人二人在家
          中閉門造車而成，依法應為無效，為此依法訴請判令如聲明。
三、證據：提出戶籍謄本乙份、結婚證書影本乙份為證，並聲請訊問徐金葉、謝月里
          。
乙、被告方面：
    被告未於言詞辯論期日到場，據其提出之書狀答辯略以：
一、聲請：原告之訴駁回。
二、陳述：被告與原告於婚姻關係期間因個性不合，意見相左，經深慮後，確已無法
          再共同生活下去，並於九十一年四月三日兩廂情願訂立離婚協議書，兩造
          亦於當日向鶯歌戶政事務所辦妥離婚登記在案。今原告前向鈞院提起本訴
          ，已無必要，應予駁回。
三、證據：提出兩願離婚書影本、戶籍謄本各乙份為證。
丙、本院依職權向戶政機關函調兩造辦理結婚登記、離婚登記相關資料。
    理      由
甲、程序方面：
一、本件原告於九十一四月二十五日原係起訴請求：「確認原告與被告之婚姻關係不
    存在」，嗣於九十一年十二月五日言詞辯論時變更為請求：「確認兩造間之婚姻
    關係不成立」，因其請求之基礎事實同一，且不甚礙被告之防禦及訴訟之終結，
    依民事訴訟法第二百五十五條第一項第二款、第七款之規定，應予准許，合先敘
    明。又按「確認法律關係之訴，非原告有即受確認判決之法律上利益者，不得提
    起之；確認證書真偽或為法律關係基礎事實存否之訴，亦同。前項確認法律關係
    基礎事實存否之訴，以原告不能提起他訴訟者為限。」，民事訴訟法二百四十七
    條第一項、第二項定有明文。又此所謂「即受確認判決之法律上利益」者，係指
    法律關係之存否不明確，原告主觀上認其在法律上之地位有不安之狀態在，而且
    此種不安之狀態，能以確認判決將之除去之者。若縱經法院判決確認，亦不能除
    去其不安之狀態者，即難認有即受確認判決之法律上利益。本件原告主張其與被
    告間之婚姻關係不成立，該項法律關係之存否不明確，致原告在私法上之地位有
    不安之狀態或受侵害之危險，原告依法提起本件確認訴訟，應認有即受確認判決
    之法律上利益，合先敘明。
二、本件被告經合法通知，未於言詞辯論期日到場，核無民事訴訟法第三百八十六條
    所列各款情形，爰依原告之聲請，由其一造辯論而為判決。
乙、實體方面：
一、本件原告主張兩造經同居數年後，於八十三年十月二十四日與被告購買結婚證書
    二份，在桃園市○○路十七號二樓被告租居處，由被告找來證人徐金葉、曾國麟
    二人，於結婚證書簽名蓋章後，即持往桃園戶政事務所辦理結婚登記，並未舉行
    公開之儀式之事實，業據原告提出戶籍謄本乙份為證，並有本院依職權向桃園縣
    桃園市戶政事務所函調兩造結婚登記申請書、結婚證書各乙份在卷可憑，核與證
    人即兩造結婚證書上所載介紹人呂徐金葉到庭證稱：「（提示結婚證書影本，就
    結婚證書所示情節始末為陳述）當天在被告家中，兩造已經寫好結婚證書，當天
    結婚人、證婚人及介紹人四人在場，但沒有宴請其他賓客。被告家中是做神壇，
    當天被告叫我們去蓋章，我們就去蓋章。」等語相符（見本院九十一年八月九日
    言詞辯論筆錄），原告之主張，自堪信為真實。
三、按民事訴訟法第五百六十八條第一項所定婚姻無效之訴與確認婚姻成立或不成立
    之訴，兩者不同，所謂確認婚姻不成立之訴，係主張無結婚之事實，而有婚姻之
    形式；至於婚姻無效之訴，則係主張有結婚之事實，而其行為無效而言（最高法
    院八十六年度台上字第四八三號判決意旨參照）。次按「結婚不具備公開儀式及
    二人以上之證人者，無效。」，民法第九百八十八條第一款定有明文。我國民法
    雖無婚姻不成立之規定，同法第七十三條對不具法律特別成立要件者，亦規定為
    「無效」，未明確劃分「無效」與「不成立」之區別，但理論上法律行為必須成
    立後，才有是否無效之問題。民事訴訟法第五百六十八條第一項亦規定得提起確
    認婚姻不成立之訴，本件兩造既無舉行公開結婚儀式之事實，實質上該婚姻未備
    法定方式，根本無結婚之行為，欠缺法律行為之特定成立要件，兩造前開婚姻應
    為不成立甚明。雖被告辯稱：兩造於婚姻關係期間因個性不合，意見相左，經深
    慮後，確已無法再共同生活下去，業於九十一年四月三日兩廂情願訂立離婚協議
    書，兩造亦於當日向鶯歌戶政事務所辦妥離婚登記在案，今原告再提起本訴，已
    無必要，應予駁回云云，並提出兩願離婚書影本、戶籍謄本各乙份為證。經查：
    關於兩造已於九十一年四月三日辦妥離婚登記之事實，為兩造所不爭執，並有台
    北縣鶯歌鎮戶政事務所函附兩造申辦離婚登記資料在卷可參，而兩造既未於八十
    三年十月二十四舉行結婚之公開儀式，而逕持結婚證書向戶政機關辦理結婚登記
    ，致有婚姻之形式，該項法律關係之存否不明確，致原告在私法上之地位確受有
    不安之狀態或受侵害之危險。又兩造嗣雖於九十一年四月三日起訴前訂立離婚協
    議書，並至戶政機關辦妥離婚登記在案，惟查協議離婚係以兩造婚姻關係有效成
    立為前提，如兩造婚姻關係經確認自始即不成立時，既無婚姻關係存在，自無辦
    理離婚登記之必要，縱兩造業已協議離婚並辦妥離婚登記者，該離婚登記亦屬無
    效自明，是被告所辯前詞，自屬不可採信。綜上所述，原告提起本件訴訟，請求
    確認兩造間前開之婚姻關係不成立，洵屬正當，為有理由，應予准許。
據上論結，本件原告之訴為有理由，依民事訴訟法第三百八十五條第一項前段、第七
十八條，判決如主文。
中　　　華　　　民　　　國  　九十一　　年　　 十二　　 月　　 十九　　 日
                                        臺灣桃園地方法院家事法庭
~B法　官　汪智陽
右正本係照原本作成
如對本判決上訴須於判決送達後二十日內向本院提出上訴狀
中　　　華　　　民　　　國　　九十一　　年　　 十二　　 月　　 十九　　 日
~B書記官　陳月桂
